【裁判字號】    98,台上,4752
【裁判日期】    980820
【裁判案由】    偽造文書等罪
【裁判全文】
最高法院刑事判決            九十八年度台上字第四七五二號
上  訴  人  台灣高等法院台中分院檢察署檢察官
被      告  甲○○
            乙○○
共      同
選任辯護人  趙建興律師
上列上訴人因被告等偽造文書等罪案件，不服台灣高等法院台中
分院中華民國九十六年一月二十五日第二審判決（九十五年度上
訴字第八九八號，起訴案號：台灣彰化地方法院檢察署九十三年
度偵字第四０四三、九一一六號），提起上訴，本院判決如下：
    主  文
原判決撤銷，發回台灣高等法院台中分院。
    理  由
原判決以公訴意旨認被告甲○○、乙○○涉犯刑法第三百三十九
條第三項、第一項詐欺取財未遂及第二百十六條、第二百十條行
使偽造私文書罪嫌。但經原審調查證據之結果，認尚乏積極證據
足以證明甲○○、乙○○涉犯該等罪嫌，因而撤銷第一審之科刑
判決，改判諭知甲○○、乙○○無罪；固非無見。
惟查：（一）、事實審法院依法調查所得之證據，如其內容或對
同一待證事實之價值不相一致時，自應依論理及經驗法則加以取
捨，形成心證，於判決書之理由欄內詳予說明，以憑認定事實；
否則，如就此等證據未加取捨，全部採為認定犯罪事實之依據，
而未說明理由，即有證據上理由矛盾及理由不備之違法。原判決
理由固說明證人即原判決附表（下稱附表）編號一、四保險之招
攬保險人郭美吟、附表編號二保險之招攬保險人林貴英、附表編
號十二、十三、十四保險之招攬保險人詹前峰均證稱與被保險人
或要保人柯朝清親自接洽，有見到柯朝清在保險契約上親自簽名
，而為上開保險確為柯朝清親自投保之認定依據。然理由欄又謂
檢察官於偵查中將附表編號一至十四所示保險要保書等文書，連
同美商美國安泰人壽公司民國九十一年十月二十五日人壽保險要
保書（以上編為甲類）及柯朝清補領身分證申請書、彰化市第十
信用合作社支存及活存開戶資料原本等資料（以上編為乙類，係
柯朝清本人之簽名）送請法務部調查局鑑定結果，其中除美商美
國安泰人壽公司九十一年十月二十五日人壽保險要保書上之柯朝
清簽名，與乙類簽名筆劃特徵相似，研判兩類筆跡有可能出自同
一人手筆外，其餘之簽名與乙類簽名筆劃特徵不同，有法務部調
查局鑑定通知書在卷可稽。則上開保險要保書，果如郭美吟、林
貴英、詹前峰所述，均係親自見到柯朝清在要保書上簽名，該要
保書上柯朝清之簽名應為真正，何以鑑定結果附表編號一至十四
所示之保險要保書簽名筆跡卻非柯朝清本人之簽名？郭美吟、林
貴英、詹前峰所為親自見到柯朝清在要保書上簽名之證詞，似與
事實不符，而無足採信。原判決依郭美吟、林貴英、詹前峰等人
之證詞，而為上開保險要保書均係柯朝清親自投保之認定，即有
理由與證據矛盾之違誤。又證人即招攬如附表編號五至十一所示
保險之沈家榛迭於偵查及審理時證稱，其係透過經營服飾店的周
家蓮而認識乙○○，招攬如附表編號五至十一所示之保險，保單
均交給乙○○，保費均由乙○○以支票支付，於前開保險投保之
前，其從未見過柯朝清本人，因為那一年業務很不好做，業務員
很不好生存，所以雖不是被保險人本人投保，伊亦接受等語（見
九十三年度偵字第四０四三號卷第九九頁起、一審卷第一九三至
一九八頁、原審卷(二)第二四至二八頁）；而證人周嘉蓮於原審結
證，其確有介紹柯朝清向沈家榛投保，並曾替柯朝清繳付保險費
等詞（見原審卷(一)第九八至一００頁）；二人所證顯相齟齬。原
判決以周嘉蓮已陳明介紹柯朝清向沈家榛投保，認不能以沈家榛
之證詞，而為不利被告等之認定，亦有證據理由矛盾之違誤。（
二）、審理事實之法院對於被告有利及不利之證據，應一律注意
，詳為調查，綜合全案證據資料，本於經驗法則以定其取捨，並
將取捨證據及得心證之理由於判決內詳為說明。故證據雖已調查
，而事實仍欠明暸，尚有其他客觀上為認定事實、適用法律基礎
之證據並未調查，仍難遽為被告有利或不利之認定；如有應調查
之證據未予調查，率行判決，其判決當然為違背法令。原判決已
查明附表所示保險要保書上柯朝清之簽名，與柯朝清平日簽名筆
劃特徵不同。然上開保險要保書上之簽名，是否與被告等之簽名
筆跡相符，而係由被告等所偽造，並未進一步查證，遽謂本件並
無事證證明上開要保書係被告等所偽造之認定，亦有應於審判期
日調查之證據未予調查之違法。（三）、審理事實之法院，對於
案內一切證據，應綜合各方面情形為整體之觀察，並賦予客觀之
評價，其就對立事證所為之取捨，必須分別予以說明，不能僅論
列其中一面，而置他面於不顧，否則，即有判決理由不備之可議
。證人即附表編號三保險之招攬保險人柯芯妤於偵查中證述，其
將要保書交給甲○○，甲○○交回時已有柯朝清之簽名，伊並未
親見柯朝清在要保書上簽名。雖於原審訊問時陳稱：本件係甲○
○為柯朝清投保，因二人曾在柯朝清面前談起，柯朝清亦知情，
當時柯朝清看起來瘦瘦的沒有異常云云（見原審卷(一)第九六頁反
面）；詹前峰、郭美吟亦為投保時柯朝清身體並無異樣之相同證
詞。然林貴英於偵查之初係證稱：伊看柯朝清之精神很不好，有
問是否去看病云云（見相驗卷第二八三頁）；認柯朝清外表看來
非如柯芯妤等人上開所述看來無異樣之情狀。雖林貴英嗣於審理
中又改稱，柯朝清身體狀況很好無異樣（見一審卷第一六一頁反
面、原審卷(一)第八一頁反面）。然由附表編號一至十四保險之要
保日期係在九十一年十月起至九十二年四月止約半年期間內，林
貴英等人證詞卻有先後或彼此不同之差異。衡諸證人即甲○○之
子柯宗志於警詢及偵查中均證稱：柯朝清死亡前兩年從台北回來
，在死亡前一年曾與伊一同去做板模工，只有做幾天而已，同一
時期另曾在和美鎮做沒有幾天的布輪研磨工作，但也沒有做幾天
，柯朝清在他回來的一年半，身體狀況不好，不太吃東西，一直
瘦，平常有喝酒，又他可以自己去上廁所，但都是步履蹣跚的走
等語（見相驗卷第二七四頁起）；則本件投保時，柯朝清之身體
情況似非如柯芯妤、郭美吟、林貴英、詹前峰所述並無異樣、蠻
健康之狀況。原判決就上揭供述內容未盡一致之證詞，未綜合各
方面情形為整體觀察，敘明斟酌取捨之心證理由，竟僅論列其中
一面，而置他面於不顧，判決理由殊嫌不備。檢察官上訴意旨指
摘原判決不當，尚非全無理由，應認有撤銷原判決發回更審之原
因。
據上論結，應依刑事訴訟法第三百九十七條、第四百零一條，判
決如主文。
中    華    民    國  九十八  年    八    月   二十   日
                      最高法院刑事第八庭
                          審判長法官  洪  文  章
                                法官  王  居  財
                                法官  郭  毓  洲
                                法官  黃  梅  月
                                法官  邱  同  印
      本件正本證明與原本無異
                                      書  記  官
中    華    民    國  九十八  年    八    月  二十一  日
                                                      K


司法院資訊處製作；財團法人民間司法改革基金會備份。
